【裁判字號】    98,訴,348
【裁判日期】    981001
【裁判案由】    分割共有物
【裁判全文】
臺灣彰化地方法院民事判決  98年度訴字第348號
原      告  乙○○
                        1號
訴訟代理人  朱浩萍律師
被      告  甲○○
            丁○○
                        1號
            丙○○
上列當事人間請求分割共有物事件，本院於民國98年9月17日言
詞辯論終結，判決如下：
    主      文
兩造共有坐落彰化縣大村鄉鎮○段459地號、地目田、面積8,620
.72 平方公尺土地分割為如附圖即彰化縣員林地政事務所98年7
月29日土地複丈成果圖所示：編號Ａ部分面積2,301.72平方公尺
土地，分歸被告丙○○所有；編號Ｂ部分面積1,001平方公尺土
地，分歸原告所有；編號Ｃ部分面積3,764平方公尺土地，分歸
被告甲○○所有；編號Ｄ部分面積1,554平方公尺土地，分歸被
告丁○○所有。
兩造間應相互補償之金額如附表二所示。
訴訟費用由兩造依附表一所示原應有部分比例負擔。
    事實及理由
一、原告主張坐落彰化縣大村鄉鎮○段459地號、地目田、面積
    8,620.72平方公尺土地（下稱系爭土地），為兩造共有，應
    有部分如附表一所示。系爭土地各共有人間並無限制分割之
    協議，且無不能分割之情形，因無法達成分割之協議，為此
    提起本件訴訟，請求判決如主文所示。
二、被告丁○○、丙○○均聲明求為適當判決；被告甲○○則認
    鑑價之補償金額太少希望提高，原告並應補償地上種植之蔔
    萄樹約50萬元，如不予補償，所有共有人之地上物均應剷平
    。
三、經查原告主張系爭土地為兩造共有，應有部分如附表一所示
    ，及共有人就系爭土地並未訂有不分割之特約，依物之使用
    目的亦無不能分割情形等事實，已據其提出土地登記謄本、
    地籍圖謄本等件為證，核屬相符，並為被告所不爭執，應認
    原告此部分主張為真實。
四、按各共有人，除法令另有規定外，得隨時請求分割共有物。
    又共有物之分割，依共有人協議之方法行之。分割之方法不
    能協議決定，法院得因任何共有人之請求，命為以原物分配
    於各共有人。民法第823條第1項及第824條第2項第1款分別
    定有明文。又每宗耕地分割後每人所有面積未達0.25公頃者
    ，不得分割。但本條例中華民國89年1月4日修正施行前之共
    有耕地，仍得分割為單獨所有。又按耕地：指依區域計畫法
    劃定為特定農業區、一般農業區、山坡地保育區及森林區之
    農牧用地，農業發展條例第16條第1項第4款及第3條第11款
    分別定有明文。依原告提出之土地登記謄本，系爭土地地目
    田，使用分區為特定農業區，使用地類別為農牧用地，自屬
    耕地。又系爭土地於89年1月4日農業發展條例修正施行前為
    4人共有，此有土地登記謄本、土地異動索引附卷可憑，原
    告請求判決分割後之宗數為4宗，依耕地分割執行要點第12
    條規定，自得依農業發展條例第16條第1項第4款規定，分割
    為單獨所有。本件原告基於共有人之共有物分割請求權起訴
    請求裁判分割系爭土地，依前開規定，洵屬正當，應予准許
    。
五、按分割共有物，除公平原則外，應依共有物之性質，斟酌其
    分割後之經濟效用，而為適當之分配。查系爭土地略呈不規
    則形，地勢平坦，以員大路為對外主要出入孔道，目前為被
    告甲○○之葡蔔園及丁○○之塑膠工廠使用，其情形如卷附
    土地複丈成果圖所示等情，業經本院通知兩造會同彰化縣員
    林地政事務所派員履勘現場屬實，製有勘驗筆錄、及土地複
    丈成果圖在卷可稽。至系爭土地之分割方法，經斟酌系爭土
    地地目田，屬特定農業區內之農牧用地，面積8620.72平方
    公尺，共有土地使用現狀，及兩造對附圖所示之分割方案均
    表示同意之意願等情狀，本院認依附圖所示方案分割結果，
    各共有人分得土地地形完整，並可提高系爭土地之經濟效用
    ，尚稱妥適、公允，堪值採用。爰諭知分割方法如主文所示
    。
六、又分割共有物之訴，以原物為分配時，如共有人中，有不能
    按其應有部分受分配者，得以金錢補償之，民法第824 條第
    3項定有明文。系爭土地各共有人分得之土地，因位置之不
    同而有高低，乃囑託華聲企業發展鑑定顧問有限公司就附圖
    所示之分割方案鑑價，經該鑑定公司派員實地調查鄰近，並
    參酌市場收益、成本、都市計畫等資料中選擇數個類似之案
    例，就其差異條件逐項比較，並參考影響土地價值因素與形
    成之因素（臨街寬度、地段坐落、臨街街寬、臨路深度、使
    用效率、交通情況、里鄰環境、發展性等），再以替代原則
    、深度遞減率作為比較分析，推定系爭土地之價值，其評估
    之土地因係整體使用，前地與後地則因貢獻與寄存原則之發
    生而使價值提高，其結果有卷附報告書可稽，應屬客觀可信
    ，被告甲○○認補償金額不足，尚無可採，其請求原告並應
    補償地上種植之蔔萄樹約50 萬元部分，亦屬無據，爰判命
    兩造間應相互補償之金額如附表二所示。至被告甲○○另主
    張如不予補償，所有共有人之地上物均應剷平云云，亦核與
    本件分割共有物事件無關。
七、末按分割共有物事件，本質上並無訟爭性，兩造本可互換地
    位，由任一共有人起訴請求分割，均無不可，故勝訴當事人
    之訴訟行為，自非為伸張或防衛權利所必要者，訴訟費用宜
    由各共有人依附表一原應有部分比例分擔，併此敘明。
八、訴訟費用負擔之依據：民事訴訟法第81條第1款、第85條第1
    項但書。
中    華    民    國    98   年    10    月     1     日
                    民事第三庭     法  官  羅培昌
右為正本係照原本作成。
如對本判決上訴，應於判決送達後二十日內向本院提出上訴狀。
中    華    民    國    98   年    10    月     1     日
                                   書記官  范鳳月
附表一：
    共有人          應有部分（即應負擔訴訟費用比例）
    甲○○          10000分之4366
    丁○○          10000分之1803
    丙○○          10000分之2670
    乙○○          10000分之1161


司法院資訊處製作；財團法人民間司法改革基金會備份。
